臺灣臺北地方法院民事裁定　　　　　 99年度消債抗字第116號
抗　告　人　黃桂琳
代　理　人　謝杏奇律師
上列抗告人因消費者債務清理事件聲請清算，對於中華民國99年
10月22日本院97年度消債清字第64號裁定提起抗告，本院裁定如
下：
    主  文
原裁定廢棄。
抗告人黃桂琳自民國一00年三月四日下午四時起開始清算程序。
命司法事務官進行本件清算程序。
    理  由
一、按債務人不能清償債務或有不能清償之虞者，得依本條例所
    定更生或清算程序，清理其債務；法院開始清算程式之裁定
    ，應載明其年、月、日、時，並即時發生效力；法院裁定開
    始更生或清算程序後，得命司法事務官進行更生或清算程序
    。消費者債務清理條例第3條、第83條第1項、第16條第1項
    分別定有明文。而消費者債務清理條例之立法目的，乃在於
    使陷於經濟上困境之消費者，得分別情形依重建型債務清理
    程序或清算型債務清理程序清理債務，藉以妥適調整債務人
    與債權人及其他利害關係人之權利義務關係，保障債權人之
    公平受償，並謀求消費者經濟生活之更生機會，從而健全社
    會經濟發展，準此，債務人若能透過債務清理程序解決債務
    ，且客觀上並無濫用更生或清算程序等可能致生道德上風險
    之情事，則自應令其有進入債務清理程序之機會。
二、本件抗告意旨略以：伊未生病前每月收入約新台幣(下同)25
    ,000元，扣除銀行還款金額12,850元及房租10,000元後，僅
    剩2,150元維生，經常借貸渡日，嗣取得勞保局匯入828,507
    元後，陸續清償黃月娥債務6萬元、邱明祥債務142,000元，
    大眾銀行債務179,478元，每月並繳交最低還款金額約11,50
    0元至14,200元(華南商業銀行每月約2千元至3千元、玉山商
    業銀行每月約1,500元至2,200元、匯豐商業銀行每月約3千
    元、國泰商業銀行每月約5千元至6千元)，民國98年4月17日
    伊因第二型糖尿病併神經病變，雙眼糖尿病視網膜病變等病
    症，而有多重視障礙(視肢)，治療期間花費醫療、交通費用
    ，因伊已無法工作，僅能靠政府補助度日，實無法負擔最大
    債權銀行所提出每期還款條件，原裁定認抗告人足以清償債
    權銀行所提還款方案，並無不能清償債務之情事，即有違誤
    ，爰提起抗告，請求廢棄原裁定等語。
三、復按消費者債務清理條例第3條所謂不能清償，指債務人因
    欠缺清償能力，對已屆清償期之債務，不能清償；所謂不能
    清償之虞，指債務人之狀態如置之不理，客觀上得預見將成
    為不能清償之情形。經查：
  (一)抗告人因積欠金融機構信用卡、現金卡、消費借款共216,79
    7元，曾於99年間以書面向國泰世華商業銀行申請前置協商
    ，國泰世華商業銀行提出「55期還款，利率3%，月繳4,224
    元」方案，抗告人無法負擔任何還款條件，故協商不成立，
    有前置協商不成立通知書（原審卷第13頁）可稽。
  (二)抗告人聲請前兩年之固定收入，含薪資所得25萬元、身障補
    助56,000元、租金補助12,800元，總數為318,800元(原審卷
    第5頁)，抗告人另有98年4月1日勞保局匯入828,507元、國
    泰人壽醫療補助53,000元（98年6月8日、8月25日、9月7日
    分別匯入21,000元、3萬元、2,000元）、國寶人壽醫療補助
    25,000  元（98年6月3日、8月5日分別匯入9,500元、15,50
    0元）、新光人壽98年5月15日匯入醫療補助1萬元、國泰人
    壽97年12月31 日匯入退保金4,654元(原審卷第34-36頁、94
    頁)臨時收入，總計抗告人聲請前兩年之收入為1,239,961元
    （318,800元＋828,507元＋88,000元＋4,654元）。而抗告
    人自陳聲請前兩年必要支出為295,000元（98年5月1日以前
    租金11萬元、以後租金65,000元、伙食費72,000元、生活必
    要支出24,000元、生活急難金24,000元），核與內政部所公
    告之98年度台北縣每人每月最低生活費標準10,792元相較，
    數額上尚未過高，堪認合理。抗告人於98年4月17日因第二
    型糖尿病併神經病變、雙眼糖尿病視網膜病變、貧血等病症
    ，而入院治療，同年5月6日出院，同年6月19日至7月19日住
    院，有診斷證明書、醫療費用證明單(原審卷第17頁、56-72
    頁) 可稽，堪認抗告人主張於98年4月至99年6月醫療期間支
    出交通費用25,200元(每月看診3-5次，每次來回車資約450
    元)及醫療費45,979元等開支乙詞屬實。又抗告人自97年1月
    起陸續清償債權銀行債務，包括大眾商業銀行信用貸款10萬
    元、現金卡79,478元，華南商業銀行現金卡20,857元，豐
    (台灣)商業銀行現金卡32,714元，兆豐商業銀行45,631元，
    國泰世華商業銀行106,358元、玉山商業銀行22,000元、防
    癌終身保險費15,348元、長樂終身保險費11,055元、國泰人
    壽2萬元等情，有證明書、貸款繳款憑條、續期保費繳費憑
    證(原審卷第86-93頁、本院卷第14、15、31、35頁) 可稽。
    抗告人另於98年4月8日清償黃月娥借款6萬元，同年6月9日
    清償邱明祥借款142,000元，亦有郵政存簿儲金簿、清償證
    明書(原審卷第36頁、本院卷第19、20頁)可稽，總計抗告人
    於聲請前2年期間支出為1,021,620元（295,000元＋25,200
    元＋45,979元＋179,478元＋20,857元＋32,714元＋45,631
    元＋106,358元＋22,000元＋15,348元＋11,055元＋2,0000
    元）。抗告人聲請前2年之總收入1,239,961元扣除前2年總
    支出1,021,620元後，尚餘218,341元。末查，抗告人係42年
    7 月19日生，現年已屆57歲，且患有第二型糖尿病併神經病
    變、雙眼糖尿病視網膜病變等疾病，屬中度多重障礙(視肢)
    人士，自出院後已無法工作，於98年3月10日退保勞工保險
    ，目前無業並無其他財產等情，有97、98年度綜合所得稅各
    類所得資料清單、財產歸屬資料清單、診斷證明書、中華民
    國身心障礙手冊、法務部健保資訊連結作業列印資料(原審
    卷第40-42頁、本院卷第6、7、37-45頁) 為證，堪信為真實
    。顯然抗告人因身體狀況不佳，無法繼續工作而有收入，已
    難有謀生能力，僅賴每月身障及租金補助10,200元，實無法
    維持最低基本生活及醫療開銷，復以抗告人自98年12月起即
    積欠部分房租未償，經債權銀行催討欠債未果，迄99年6月1
    1日止郵局存款僅餘226元(原審卷第39頁)，足認抗告人已無
    資力清償債務。綜合抗告人之財產、信用及勞力（技術），
    堪認其欠缺清償能力，客觀上對已屆清償期之債務有不能清
    償或難以清償之虞。
  (三)消費者債務清理條例第151條第4項之規定，未如同條第5項
    係以不可歸責於債務人之事由為要件，始能聲請更生或清算
    ，是更生或清算前之協商，債權人或債務人是否同意他造提
    出之清償債務方案，均屬自由，並無強制力，亦不採多數決
    ，縱聲請人每月實際可運用資金高於債權銀行提出協商方案
    屬實，或有其自身考量，即令本院准予清算，法院亦可因特
    定事由而裁定不免責，使債務人繼續負擔其未清償完畢之債
    務，除債務人以脫法方式故意不協力提供必要文件致債權銀
    行無從審核其財產、收入、業務及信用狀況，或受通知協商
    債務清償方案，2次無正當理由為到場，視同未請求協商外
    ，法院要無介入清算前之協商程序，審究債務人之資力以評
    估應否接受債權人所提清償債務方案，而決定債務人應否清
    算之理。本件抗告人既與最大債權銀行進行實質協商而不成
    立，復未經法院裁定開始清算程序或宣告破產，其無擔保或
    無優先權之債務總額未逾1200萬元，又無消費者債務清理條
    例第6條第3項、第8條或第82條各款所定駁回清算聲請之事
    由存在，則抗告人聲請清算，洵屬有據。
四、綜上所述，原審以抗告人聲請清算不合消費者債務清理條例
    第3條要件，駁回抗告人清算之聲請，尚有未洽；抗告意旨
    指摘原裁定不當，求予廢棄，為有理由。爰由本院廢棄原裁
    定，並裁定准予抗告人清算之聲請，如主文第2、3項所示。
五、據上論結，本件抗告為有理由，依清費者債務清理條例第15
    條、第16條第1項、第83條第1項，民事訴訟法第492條前段
    ，裁定如主文。
中    華    民    國    100    年     3    月    4    日
              民事第一庭  審判長法  官  朱漢寶
                                法  官  洪文慧
                                法  官  熊志強
以上正本係照原本作成。
本裁定不得再抗告。
中    華    民    國    100    年     3    月    4    日
                            書  記  官  謝盈敏